【裁判字號】    99,交聲,699
【裁判日期】    990615
【裁判案由】    違反道路交通管理處罰條例聲明異議
【裁判全文】
臺灣士林地方法院交通事件裁定
原處分機關  臺北市交通事件裁決所
異  議  人  甲○○
即受處分人
異議人即受處分人因違反道路交通管理處罰條例案件，對於臺北
市交通事件裁決所於民國99年5 月13日所為北市裁罰字第裁22-A
EX648738號處分（舉發違反道路交通管理事件通知單案號：臺北
市政府警察局內湖分局北市警交字第AEX648738 號），聲明異議
，本院裁定如下：
    主  文
原處分關於甲○○汽車駕駛人，駕駛汽車經測試檢定酒精濃度超
過規定標準，處罰鍰新臺幣肆萬伍仟元部分撤銷。
前揭撤銷部分，甲○○不罰。
    理  由
一、按汽車駕駛人飲用酒類或其他類似物後其吐氣所含酒精濃度
    超過每公升0.25毫克或血液中酒精濃度超過百分之0.05以上
    者，不得駕車，道路交通安全規則第114 條第2 款定有明文
    。次按汽車駕駛人，有下列情形之一者，應接受道路交通安
    全講習：1.違規肇事受吊扣駕駛執照處分。2.有第35條第1
    項規定之情形。3.有第43條規定之情形。4.有第54條規定之
    情形。5.依第63條第3 項前段規定受吊扣駕駛執照處分。6.
    其他違反本條例之行為，經該管公路主管機關基於轄區交通
    管理之必要，公告應接受講習。；又汽車駕駛人，駕駛汽車
    經測試檢定有酒精濃度超過規定標準者，處新臺幣1 萬5 千
    元以上6 萬元以下罰鍰，並當場移置保管其車輛及吊扣其駕
    駛執照1 年；因而肇事致人受傷者，並吊扣其駕駛執照2 年
    ；致人重傷或死亡者，吊銷其駕駛執照，並不得再考領，道
    路交通管理處罰條例第24條第1 項、第35條第1 項第1 款定
    有明文。
二、原處分意旨略以：異議人即受處分人（下稱異議人）甲○○
    於民國（下同）98年4 月3 日凌晨零時31分許，飲用酒類後
    ，已不能安全駕駛動力交通工具，竟仍騎乘車牌號碼RAB-20
    9 號輕型機車（下簡稱違規機車），行經臺北市○○區○○
    路2 段175 號前，為警以酒精測定器測得其吐氣酒精濃度達
    每公升0.90毫克（0.90MG/L），已逾規定不得駕駛車輛之濃
    度標準，乃依法掣單舉發違規，經原處分機關認違規事證明
    確，爰依道路交通管理處罰條例第35條第1 項第1 款、第24
    條之規定，裁處異議人罰鍰新臺幣（下同）4 萬5 千元，並
    應參加道路交通安全講習等語。
三、異議意旨略以：本件違規行為另經臺灣士林地方法院檢察署
    檢察官於98年4 月30日以98年度偵字第5562號緩起訴處分確
    定，已依檢察官指示在緩起訴處分期間向國庫交付5 萬元，
    希望以前開金額折抵交通罰款4 萬5 千元，為此聲明異議，
    請撤銷原處分關於裁罰4 萬5 千元部分（對於參加道路安全
    講習部分未聲明異議，不在本院審理範圍）。
四、經查：
 (一)異議人對於前揭時、地，酒後駕駛前開違規機車，經警測
     其呼氣所含酒精濃度為每公升0.90毫克而為警掣單舉發一
     節均不爭執，復有臺北市政府警察局內湖分局內湖派出所
     北市警交字第AEX648738 號舉發違反道路交通管理事件通
     知單1 份在卷可按，可徵異議人確有酒後駕車，酒精濃度
     為呼氣測定值每公升0.90毫克，超過規定標準而駕車之違
     規事實明確。
 (二)又異議人所為前開違規行為，因另涉犯公共危險罪嫌，而
     移送臺灣士林地方法院檢察署檢察官偵查後認犯行明確，
     經該署檢察官於98年4 月30日以98年度偵字第5562號對異
     議人前揭犯行為為緩起訴處分確定，緩起訴期間為1 年，
     並命異議人於緩起訴處分98年5 月13日確定後之6 個月內
     ，向國庫支付5 萬元，並接受法治教育課程4 小時，異議
     人均已依限完成前開處分，迄至99年5 月12日緩起訴期滿
     止，緩起訴處分未經撤銷等情，亦經調閱臺灣士林地方法
     院檢察署前開偵查卷及98年度緩字第649 號、98年度緩護
     命字第377 號執行案卷查核無訛，堪信異議人前揭違規行
     為業經檢察官緩起訴處分確定，異議人已依檢察官之指示
     支付國庫5 萬元及完成法治教育課程等處分無訛。
 (三)次按道路交通管理處罰條例所規定之罰則本質上係屬行政
     罰，此由該條例中就交通違規行為所定法律效果包括罰鍰
     、記點、吊扣證照等行政罰觀之甚明（參照行政罰法第1
     條、第2 條將罰鍰、吊扣證照處分均定為行政罰），是違
     反道路交通管理處罰條例之裁罰事件，自有行政罰法之適
     用。又按94年2 月5 日公布，95年2 月5 日施行之行政罰
     法第26條規定：「一行為同時觸犯刑事法律及違反行政法
     上義務規定者，依刑事法律處罰之。但其行為應處以其他
     種類行政罰或得沒入之物而未經法院宣告沒收者，亦得裁
     處之。前項行為如經不起訴處分或為無罪、免訴、不受理
     、不付審理之裁判確定者，得依違反行政法上義務規定裁
     處之。」其所揭示之所謂「一事不二罰」原則，探究其立
     法目的，無非以一行為同時觸犯刑事法律及違反行政法上
     義務規定時，由於刑罰與行政罰同屬不法行為之制裁，而
     刑罰之懲罰作用較強，依刑事法律處罰即足資警惕，實無
     一事二罰再處行政罰之必要，但罰鍰以外之沒入或其他種
     類行政罰，因兼具維護公共秩序之作用，為達行政目的，
     行政機關仍得併予裁處。又此所稱「其他種類行政罰」，
     係指違反行政法上之義務應受「裁罰性」之「不利處分」
     而言，依行政罰法第2 條規定，應包括限制或禁止行為之
     吊扣駕照處分及警告性之講習處分在內。至於刑事訴訟法
     第253 條之1 所指之緩起訴處分，係介於起訴與微罪職權
     不起訴間之緩衝設計，而在內容及要件上與依刑事訴訟法
     第252 條所為之不起訴處分均有所不同，又檢察官對被告
     為緩起訴處分時，依刑事訴訟法第253 條之2 第1 項規定
     對被告所為之指示及課予之負擔，雖非刑罰，但對被告迭
     有財產減少及自由受限之影響，性質上可謂刑事處分，且
     緩起訴制度雖以特別預防為優先考量，但在具體個案決定
     上，實亦達到一般預防的作用及報應理念，基於一行為不
     二罰原則，異議人既已就其行為受到刑事處分，自不應因
     同一行為再受到國家的處罰（臺灣高等法院暨所屬法院96
     年法律座談會刑事類提案第36號研討結果參照）。又緩起
     訴處分確定後雖有使被告免於刑事訴追之效果，與不起訴
     處分之效果相同，但觀諸刑事訴訟法第253 條之1 第1 項
     係於91年2 月8日 增訂，行政罰法則於94年2 月5 日公布
     ，制定在後之行政罰法第26條第2 項僅臚列「不起訴處分
     或無罪、免訴、不受理、不付審理之裁判確定者」，得依
     違反行政法上義務規定裁處之，並未將「緩起訴處分」此
     一要件納入規範，則此立法意旨應係立法者有意排除，而
     非法律漏洞。故檢察官為緩起訴處分時如已對異議人課予
     指示及負擔，應視為異議人已依刑事法律受到處罰，則於
     緩起訴處分確定後，除法律另有特別規定外，自不得再處
     以行政罰鍰。從而，汽車駕駛人之酒後駕車行為，經測試
     檢定酒精濃度超過規定標準時，其既違反道路交通管理處
     罰條例第35條第1 項第1 款所定之行政法上義務，同時又
     觸犯刑法第185 條之3 公共危險罪之刑事法律，則道路交
     通主管處罰機關依上開行政罰法第26條第1項 但書規定，
     得對異議人處以其他種類行政罰之情形外，關於罰鍰部分
     ，則應依行政罰法第26條及道路交通管理處罰條例第10條
     規定先行移送地方法院檢察署處理，移送後除有行政罰法
     第26條第2 項所定不起訴等事由及其他法律另有規定，得
     依違反行政法上義務規定另行裁處者外，即不得再依道路
     交通管理處罰條例第35條第1 項第1 款規定，裁處異議人
     罰鍰之行政罰，合先敘明。
 (四)基上，查本件異議人上開酒後駕車之行為，係屬同時觸犯
     刑事法律及違反行政法上義務規定之行為，業經臺灣士林
     地方法院檢察署檢察官以98年度偵字第5562號緩起訴處分
     確定，並令異議人向國庫支付5 萬元，雖非刑法所定刑罰
     之種類，然已對異議人名譽、心理產生相當制約並影響異
     議人之自由等權利，揆諸前揭之規定及說明，上開緩起訴
     處分已產生實質刑罰效果，應實質該當行政罰法第26條第
     1 項之「依刑事法律」之處罰效果，而非不起訴處分甚明
     ，是以，不得再行就異議人同一行為裁處行政罰。至道路
     交通管理處罰條例第35條第8 項固規定：「前項汽車駕駛
     人，經裁判確定處以罰金低於本條例第92條第3 項所定最
     低罰鍰基準規定者，應依本條例裁決繳納不足最低罰鍰之
     部分。」，亦即倘駕駛人所支付之緩起訴處分金，未達道
     路交通管理處罰條例第92條第3 項所定最低罰緩基準規定
     者，固須補繳不足最低罰緩之部分，惟本件緩起訴處分係
     令異議人向國庫支付5 萬元，已逾原處分裁罰之4 萬5 千
     元，即不生前揭條項補繳罰金不足最低罰鍰之差額問題。
 (五)綜上所述，原處分機關於異議人同一違規行為經檢察官緩
     起訴期滿未經撤銷後，仍依道路交通管理處罰條例第35條
     第1 項第1 款規定，裁處異議人罰鍰4 萬5 千元，與法尚
     有違誤（臺灣高等法院臺中分院99年度交抗字第91號、臺
     灣高等法院98年度交抗字第3059號裁定均同此意旨），應
     認異議人此部分之異議為有理由，應由本院將原處分撤銷
     ，並自為裁定如主文第2 項所示，以資適法。至原裁決書
     對異議人施以道安講習，因異議人未聲明異議，故不在本
     院調查及裁定範圍，附此敘明。
五、據上論斷，應依道路交通管理處罰條例第87條第2 項，道路
    交通案件處理辦法第20條前段，裁定如主文。
中    華    民    國    99    年    6    月     15    日
                  交通法庭    法  官      黃欣怡
以上正本證明與原本無異。
如不服本裁定應於送達後5 日內向本院提出抗告狀。
                              書記官      陳慧玲
中    華    民    國    99    年    6     月    15    日

司法院資訊處製作；財團法人民間司法改革基金會備份。
